【裁判字號】    98,重訴,10
【裁判日期】    980626
【裁判案由】    損害賠償
【裁判全文】
臺灣高雄地方法院民事判決              98年度重訴字第10號
原      告  甲○○
法定代理人  乙○○
訴訟代理人  吳秋麗律師
被      告  丙○○
上列當事人間請求損害賠償事件，原告於刑事訴訟程序（97年度
審交易字第45號）提起刑事附帶民事訴訟（97年度審交附民字第
24號），經本院刑事庭裁定移送前來，本院於民國98年6 月16日
言詞辯論終結，判決如下：
   主      文
被告應給付原告新臺幣壹仟壹佰柒拾柒萬肆仟零柒拾伍元及自民
國九十七年五月二十三日起至清償日止按週年利率百分之五計算
之利息。
原告其餘之訴駁回。
訴訟費用由被告負擔。
本判決關於原告勝訴部分於原告以新臺幣參佰玖拾貳萬元供擔保
後得假執行。但被告如以新臺幣壹仟壹佰柒拾柒萬肆仟零柒拾伍
元為原告供擔保後得免為假執行。
原告其餘假執行之聲請駁回。
  事  實
壹、程序部分：
一、本件被告經合法通知，未於最後言詞辯論期日到場，核無民
    事訴訟法第386 條所列各款情形，爰依原告之聲請，由其一
    造辯論而為判決。
二、按訴狀送達後，原告不得將原訴變更或追加他訴。但有下列
    各款情形之一者，不在此限：三、擴張或減縮應受判決事項
    之聲明者。民事訴訟法第255 條第1 項第3 款定有明文。本
    件原告原係起訴求為判決：被告應給付原告新臺幣（下同）
    19,577,120元，及自起訴狀繕本送達之翌日起至清償日止，
    按年息5 ％計算之利息。惟於起訴後，減縮請求看護費部分
    為6,102,547 元、減縮請求喪失勞動能力損失部分為4,624,
    128 元、擴張請求慰撫金部分為4,000,000 元，故變更聲明
    為：被告應給付原告14,726, 675 元及自起訴狀繕本送達翌
    日起至清償日止，按年息5 ％計算之利息。經核前開規定，
    並無不合，應予准許，均合先敘明。
三、原告因精神狀態已達心神喪失之程度，無處理自己事務之能
    力，業經聲請本院以96年度禁字第234 號裁定宣告禁治產（
    見本院97年度審交附民字第24號卷第5-6 頁），並由原告父
    親乙○○為其法定代理人，合先敘明。
貳、實體部分：
一、原告主張：被告考領有小型車普通駕駛執照，於民國96年5
    月23日上午10時許，駕駛車牌號碼ZN-7161 號自用小客貨車
    ，沿劃有分向限制線之高雄市○○區○○路由南往北方向行
    駛，途經同路段202 號前時，本應注意在劃有分向限制線之
    路段，不得迴車，而依當時情形，天氣狀況晴，日間有自然
    光線、路面狀況乾燥無缺陷、無障礙物及視距良好，依被告
    之智識、能力亦無不能注意之情事，詎被告竟疏未注意上情
    而貿然在該路段迴轉，適原告騎乘車牌號碼886-BDK 號重型
    機車，沿楠梓路自後同向行駛至該處，見狀遂往該路段內側
    車道偏駛以為閃避，然仍在該路段靠近分向限制線處，遭被
    告所駕之車輛左前車頭撞擊原告所騎乘機車右側車身（下稱
    系爭事故），原告因而人車倒地，並受有頭部外傷併顱內出
    血、中樞神經系統機能遺存極度障礙而成植物人之重大不治
    傷害。原告因系爭事故增加生活上需要費用新台幣（下同）
    6,102,547 元，並受有喪失勞動能力損害4,624,128 元；又
    因精神折磨無法估計，被告應賠償精神慰撫金4,000,000 元
    。為此，爰依據侵權行為之法律關係，提起本訴。並聲明：
    （一）被告應給付原告14,726,675元，及自起訴狀繕本送達
    翌日起至清償日止，按週年利率5%計算之利息；（二）願供
    擔保，請准宣告假執行。
二、被告未於最後言詞辯論期日到庭，惟前則以：伊於系爭事故
    發生時駕駛於內線快車道，欲迴轉至對向車道，然尚未迴轉
    ，時速僅10公里左右，伊並有回頭查看身後路口之燈號標示
    ，然因原告違規超速駕駛於內線快車道、雙黃線間，自伊左
    後方疾駛而來，伊閃避不及，因而發生擦撞。嗣後伊因顧慮
    車子停放快車道，恐影響其他車輛通行，故於事故發生後迴
    轉至對向外側快車道，並非於事故發生當時已經迴轉至對向
    車道。本件倘非原告違規超速駕駛於內線快車道及雙黃線間
    ，應不致於發生系爭事故，是肇事主因應歸責於原告未遵守
    路權騎乘機車所致，故原告應負與有過失之責，至為明確。
    另因目前醫學發達，原告隨時有復原之機會，故其請求終生
    專人照顧及終生不能工作之損失，顯有不當，且其請求之精
    神慰撫金，亦屬過高等語，資為抗辯，並聲明：（一）原告
    之訴駁回；（二）如受不利判決，願供擔保請求免為假執行
    。
三、兩造對於下列事項不爭執：
（一）被告考領有小型車普通駕駛執照，於96年5 月23日上午10
      時許，駕駛自用小客貨車，沿劃有分向限制線之高雄市○
      ○區○○路由南往北方向行駛，途經同路段202 號前時，
      欲迴車之際，適原告騎乘重機車，沿楠梓路自後同向行駛
      至該處時，發生嚴重碰撞，原告因而人車倒地，並受有頭
      部外傷併顱內出血、中樞神經系統機能遺存極度障礙而成
      植物人之重大不治傷害，並經本院以96年度禁字第234 號
      裁定宣告為禁治產人。
（二）被告之刑事責任部分，業經本院以97年度審交訴字第45號
      刑事判決依過失致重傷罪判處有期徒刑11月，因被告不服
      提起上訴，經台灣高等法院高雄分院以97年度交上易字第
      72號刑事判決駁回上訴確定。
（三）原告因系爭事故已受領強制汽車責任保險之保險金1,500,
      000 元。
四、本件之爭點：
（一）被告就系爭事故之發生，有無過失？
（二）原告就系爭事故之發生，是否與有過失？如有，過失比例
      為何？
（三）如原告得請求賠償損害，其得請求之項目及金額應為若干
      ？
五、本院判斷如下：
（一）被告就系爭事故之發生，有無過失？原告就系爭事故之發
      生，是否與有過失？
  １、原告主張被告於96年5 月23日10時許，駕駛車牌號碼ZN-7
      161 號自用小客貨車，沿劃有分向限制線之高雄市○○區
      ○○路由南往北方向行駛，途經同路段202 號前時，與適
      騎乘車牌號碼886-BDK 號重型機車，沿楠梓路自後同向行
      駛至該處之原告在該路段靠近分向限制線處發生撞擊，被
      告所駕之車輛左前車頭撞擊原告所騎乘機車右側車身，致
      原告人車倒地，並受有頭部外傷併顱內出血、中樞神經系
      統機能遺存極度障礙而成植物人之傷害，被告並未否認，
      且有道路交通事故現場圖、談話紀錄表、道路交通事故調
      查報告表、現場照片、財團法人義大醫院診斷證明書等件
      在卷可稽，自堪信為真。至被告主張其於事故發生時駕駛
      於內線快車道，欲迴轉至對向車道，然尚未迴轉，係因原
      告違規超速駕駛於內線快車道、雙黃線間，因而發生擦撞
      等，惟被告於系爭事故後，在事故現場製作之交通事故談
      話紀錄表顯示，被告於當時已明確向到場處理事故之員警
      李名堂表示，其係在該處駕車迴轉時，車輛左前車頭與被
      害人（即原告）機車右後車身發生擦撞而肇事，並在該談
      話紀錄表上簽名表示確認；且依現場照片所示，系爭事故
      之發生，係被告車輛之左前車頭與原告機車之右後車身發
      生擦撞所致，而系爭事故經過若如被告前開所辯，其當時
      係直行而無駕車迴轉之情，按諸常理，此時原告自其後方
      駕車與其發生擦撞，2 車撞擊位置應係原告機車之車頭部
      位撞擊被告汽車之車尾、車身部位，然本件2 車撞擊位置
      卻如上述，與被告所陳情節不符，反與被告駕車向左迴轉
      而擦撞自其右方經過之原告機車此一情狀相合，益徵被告
      上開辯詞無可採信。從而，被告前揭所辯，委無可採，其
      於前開時、地駕車迴轉，致其上開車輛左前車頭撞擊原告
      前開機車右後車身而發生系爭事故之事實，亦堪認定。況
      本件經送高雄市政府交通局車輛行車事故鑑定委員會、高
      雄市車輛行車事故覆議鑑定委員會鑑定，亦均認被告駕車
      迴轉不當為肇事原因（原告則無肇事原因）。
  ２、系爭事故發生路段，劃有分向限制線，而於劃有分向限制
      線之路段，不得迴車，為道路交通安全規則第106 條第2
      款所明定，被告領有普通小型車駕駛執照，對於上開規定
      自應知之甚詳，其駕駛汽車自應遵守前開規定，而系爭事
      故發生時，天氣狀況晴、日間有自然光線、路面狀況乾燥
      無缺陷、無障礙物及視距良好，有道路交通事故調查報告
      表足按，並無不能注意之情事，竟疏未注意上情，以致肇
      事，其就系爭事故之發生顯有過失，又本件因被告上開重
      傷害行為，致原告受有頭部外傷併顱內出血、中樞神經系
      統機能遺存極度障礙而成植物人之狀態，是原告已達受有
      重大難治之重傷害程度，而原告確因被告之傷害行為，致
      受上開重傷害之結果，其間自有相當因果關係。
（二）如原告得請求賠償損害，其得請求之項目及金額應為若干
      ？
      按「不法侵害他人之身體或健康者，對於被害人因此喪失
      或減少勞動能力或增加生活上之需要時，應負損害賠償責
      任。」、「不法侵害他人之身體、健康、名譽、自由、信
      用、隱私、貞操，或不法侵害其他人格法益而情節重大者
      ，被害人雖非財產上之損害，亦得請求賠償相當之金額」
      ，民法第193 條1 項及第195 條第1 項分別定有明文。本
      件被告既因上開行為致使原告受有前述損害，且就此應負
      侵權行為損害賠償責任，茲就原告所受之損害分述如下：
  １、看護費用部分：
      原告因本件事故受有頭部外傷併顱內出血、中樞神經系統
      機能遺存極度障礙而成植物人之重大不治傷害，因而經本
      院裁定宣告為禁治產人已如上述，是原告於事發後迄今既
      仍昏迷不醒，故其生活乃無法自理而終日需人照顧甚明，
      其就此請求自事發後需支出之看護費用，自屬合理，且為
      生活上所必要，原告之上開請求自屬正當。查：原告為76
      年3 月25日出生，又依我國國民96年度平均壽命，男性為
      75.46 歲，原告於96年5 月23日遭此事故時，為20歲又1
      個月，餘命尚有約55.36 年，原告僅請求52年平均餘命，
      尚無不合；又本院審酌植物人平均餘命若干於醫學上固無
      統計資料，惟其壽命應會因照護品質、個案健康狀況、環
      境而有所差異，參以植物人王曉民存活42年之例，可知植
      物人於獲妥善照護，其壽命仍會長於40年，則原告以正常
      人之平均餘命為其將來需支出看護費用之計算基準，衡情
      自仍屬妥當，是以原告請求以其所餘之52年餘命，經以一
      般外籍看護每月基本薪資17,280元加計星期日未休假薪資
      2,304元薪資計算且依霍夫曼式扣除中間利息後，原告一
      次可請求被告賠償之看護費即為5,936,633 元（計算式：
      19584 ×12×25.00000000=0000000元，元以下四捨五入
      ），逾此部分之請求，不應准許。
  ２、喪失勞動能力之損害部分：
      本件原告因上開車禍而致受有前開傷害，迄今仍呈植物人
      狀態，則其自因此難以治癒之重大傷害而已喪失其應有之
      勞動能力甚明；又原告於事發前為東方技術學院在學學生
      已如上述，則其於事發時雖尚未工作而無所得，惟依其現
      有大專之學歷，應顯可預見其能力在畢業後至少應可取得
      最低基本工資之收入，故原告請求工作年數中以每月最低
      基本薪資17,280元計算其應有收入，本院認此尚屬合理且
      為相當，而原告為76年3 月25日生，於事發時年為20歲，
      其預計於98年7 月畢業，則加計其1 年之兵役期間及就業
      之相當期間，本院認原告減少之勞動年數應為36年。再依
      據霍夫曼計算法之係數表，第1 年不扣除中間利息，第36
      年之霍夫曼為20.0000000。本院按勞工最低工資每月17,2
      80元計算，依霍夫曼計算法第36年之係數請求一次給付，
      扣除中間利息，原告得請求計4,337,442 元。（計算式：
      17,280 元×12月×20.0000000，元以下4 捨5 入)
  ３、精神慰撫金部分：
      查原告因系爭事故受有前開重傷害，目前仍昏迷不醒因而
      經本院裁定宣告為禁治產人之事實已如上述，是原告於傷
      後既已呈植物人狀態，終生需賴人照護，其精神上遭受重
      大痛苦乃屬必然，且此應不因其為植物人而有異（無由證
      明植物人無任何感覺），是其精神上自應受有莫大痛苦可
      堪認定。又原告於事故發生時僅20歲，名下僅1 部機車，
      無其他財產，而被告名下無財產乙節，此有稅務電子閘門
      財產所得調件明細表在卷可稽，是本院審酌兩造之身分、
      態度、地位、經濟能力等一切狀況，認原告請求之非財產
      上損害3,000,000 元尚屬相當，其逾此部分，不予准許。
  ４、綜上，原告得請求被告賠償看護費用部分5,936,633 元、
      喪失勞動能力部分4,337,442 元及精神慰撫金3,000,000
      元，合計13,274,075 元。
六、綜上所述，原告主張被告應負侵權行為損害賠償責任，為有
    理由，而被告辯稱上情，則無可採。本件原告得請求之金額
    共為13,274,075元，惟原告自承於前業已向強制汽車責任保
    險人領取1,500,000 元，則依強制汽車責任保險法第32條所
    定，被保險人即被告受賠償請求時自得就此主張扣除，從而
    ，原告依侵權行為損害賠償法則，請求被告給付11,774,075
    元及自起訴狀繕本送達翌日即97年5 月23日起至清償日止，
    按週年利率5%計算之利息，為有理由，應予准許。逾此部分
    之請求，則無理由，應予駁回。
七、兩造分別陳明願供擔保請准宣告假執行或免為假執行，關於
    原告勝訴部分，核無不合，爰分別酌定相當之擔保金額，予
    以准許。至原告敗訴部分，假執行之聲請失所附麗，應予駁
    回。
八、本件事證已臻明確，兩造其餘攻擊防禦方法及未經本院援用
    之證據，核與判決結果不生影響，爰不予逐一論駁，附此說
    明。
據上論結，本件原告之訴為一部有理由，一無理由，爰依民事訴
訟法第385 條第1 項前段、第79條、第390 條第2 項、第392 條
，判決如主文。
中    華    民    國    98    年    6    月    26    日
                  民事鳳山分庭    法  官  林意芳
上為正本係照原本作成。
如對本判決上訴，須於判決送達後20日內向本院提出上訴狀。
中    華    民    國    98    年    7    月     3    日
                                  書記官  陸艷娣


司法院資訊處製作；財團法人民間司法改革基金會備份。
